【裁判字號】    99,消債更,20
【裁判日期】    990923
【裁判案由】    更生事件
【裁判全文】
臺灣花蓮地方法院民事裁定            99年度消債更字第20號
聲  請  人  甲○○
上列當事人因消費者債務清理事件聲請更生，本院裁定如下：
    主  文
聲請駁回。
聲請費用由聲請人負擔。
    理  由
一、按債務人與金融機構協商成立者，不得聲請更生或清算，但
    因不可歸責於己之事由，致履行顯有重大困難者，不在此限
    ；本條例施行前，債務人依金融主管機關協調成立之中華民
    國銀行公會會員辦理消費金融案件無擔保債務協商機制與金
    融機構成立之協商，準用前項之規定，消費者債務清理條例
    第151條第5項、第6項分別定有明文。又聲請更生或清算不
    合程式或不備其他要件者，法院應以裁定駁回之，但其情形
    可以補正者，法院應定期間先命補正，復為同條例第8條所
    明定。
二、聲請人即債務人向本院聲請更生，聲請意旨略以：
  (一)聲請人於94年開設港韻精品服飾，創業資金是向銀行貸款來
    籌備的，但經營尚未一年，即遭龍王颱風肆虐，店面慘遭颱
    風摧殘，店內所有衣飾、陳架櫃等，皆因房屋毀損而無法再
    販售，導致聲請人損失慘重。95年5月聲請人參加一致性協
    商，最大債權銀行為聯邦銀行，協商條件為每月繳款新台幣
    （下同）32,087元，利率4.88％，分80期償還，聲請人為了
    爭取協商機會而同意協商，還款期間聲請人除了本身工作之
    外，還用其餘時間另外兼差（拓通工程、晃盛電氣工程有限
    公司、荃益工程有限公司），但後來因每月負擔工作，導致
    夫妻感情失和，於96年10月18日，妻子李秀玲提出離婚請求
    ，因當時兩人育有一子一女，於是聲請人必須支付每月2萬
    元贍養費，作為小孩的扶養費及教育費。在繳款一年後，聲
    請人任職的晃盛電氣工程公司，於96年12月因工作量不穩定
    且工作時數不足，每月薪資不足3萬元（時薪計算工資），
    當時聲請人主動與聯邦銀行提出延長期數，降低每期還款金
    額之請求，但遭聯邦銀行拒絕，最後聲請人不得已於97年1
    月毀諾。
  (二)97年2月聲請人任職正韋電器工程，同年4月債權人花旗銀行
    向鈞院聲請強制執行，中國信託銀行也跟進扣取聲請人薪資
    三分之一，債權銀行此舉導致聲請人失去工作機會，無奈被
    迫離職。98年9月聲請人因被債務困擾，再度向最大債權銀
    行富邦銀行申請前置協商，但債權銀行即以「曾參與95年度
    銀行公會協商機制」，不再給予聲請人協商機會。目前聲請
    人經營小吃店生意，每月扣除營業支出、進貨等相關費用後
    ，實得約2萬元至25,000元，聲請人不願意一直舉債度日，
    也知道債務勢必要處理解決，但聲請人經濟狀況已無力償還
    這麼高的債務金額，非蓄意不償還債務。聲請人有不能清償
    債務之情事，現聲請人仍有還款意願，爰聲請更生等語。
三、按債務人與金融機構協商成立者，除非因不可歸責於己之事
    由，致履行顯有重大困難，否則不得聲請更生或清算，已如
    前述。是債務清償方案成立後，固由債務人按其條件履行，
    惟需於其後發生情事變更，在清償期間收入或收益不如預期
    ，致該方案履行困難甚或履行不能，因不可歸責於己，始能
    依本條例第151條第5項但書之規定聲請更生或清算。此項規
    定旨在避免債務人任意毀棄已成立之協商，濫用更生或清算
    之裁判上債務清理程序，蓋以債務清償方案係經當事人行使
    程序選擇權所為之債務清理契約，債務人自應受該成立之協
    議所拘束。本件聲請人曾於95年4月13日與金融機構之債權
    人成立協商，約定自95年5月起、分80期、利率4.88％，按
    月繳納協商款項32,078元，有聯邦銀行99年7月5日民事陳報
    狀及所附協議書為憑（本院卷129至134頁）。
四、聲請人固為前開主張，惟查：
  (一)聲請人稱其於97年1月毀諾，然台北富邦銀行、國泰世華銀
    行、花旗銀行、聯邦銀行、遠東銀行、萬泰銀行、台新銀行
    、大眾銀行均具狀陳報聲請人僅繳款至96年2月，至4月時確
    定毀諾（本院卷65、76、88、129、164、174、186、194頁
    ），而聲請人95、96年全年所得各為332,540元、645,502元
    ，有財政部臺灣省北區國稅局綜合所得稅各類所得資料清單
    可稽（本院卷26、27頁），可見聲請人毀諾前較95年協商時
    之所得不減反增，其在協商還款期間之收入並未減少。至於
    聲請人所主張96年10月8日離婚後每月必須支付2萬元作為子
    女贍養費、96年12月工作量不穩定且工作時數不足云云，均
    為毀諾後發生，顯非其毀諾之原因，自難以此等事由認屬聲
    請人不可歸責於己、致履行顯有重大困難者。
  (二)聲請人於協商時即95年間之全年所得雖僅有332,540元，即
    每月27,712元，較其承諾繳納之協商款32,078元為低，然其
    於按月清償協商款項後，尚有無款項足以支付自身生活及子
    女扶養、教育費用，此為協商時所得預見，據以評估可否履
    行協商條件之事實，聲請人就其協商當時每月平均收入及有
    無其他還款財源等本應自知甚詳，卻仍同意按月償還前開協
    商金額，其理應已考量自身還款能力，及籌措資金來源之規
    劃，則其縱有薪資收入不敷償還之情況，亦屬聲請人於協商
    時可得預見，況其於96年間全年所得即提高至645,502元，
    即每月達53,792元，扣除每月應繳納之協商款後，尚餘
    21,714元，顯足以供本身基本生活所需及扶養2名子女，其
    卻於收入增加後率予毀諾，自與前揭「不可歸責於己之事由
    致履行顯有重大困難」之要件不符。
  (三)聲請人雖稱其於毀諾後收入減少，97、98年間全年所得僅有
    210,212元、278,000元，且按月須支付贍養費2萬元及每月
    生活費11,200元（含膳食費5,500元、交通費1,600元、通訊
    費600元、水電瓦斯費2,200元、日用品費1,300元），入不
    敷出，不能清償債務云云，惟聲請人為62年7月28日生，現
    年僅37歲，正值壯年，應有相當之工作能力獲取收入，且就
    其離婚時與前妻約定之子女教育、扶養費如與聲請人之資力
    不相當，亦應可就數額與其前妻再為約定，而其既與金融機
    構曾協商成立，依據前述說明，僅在有「因不可歸責於己之
    事由，致履行顯有重大困難」情形，始得聲請更生或清算，
    而聲請人於96年4月間毀諾時，實難認為有此得聲請更生或
    清算之事由存在。聲請人現仍得向最大債權銀行提出緩繳或
    展延還款之申請，或經由個別一致性協商方案，抑或透過個
    別債權銀行協商程序謀求解決債務，而非泛以無力履行協商
    條件為由，斷然任意毀諾，並以之作為不可歸責於己之事由
    。聲請人雖稱其毀諾後曾與債權銀行申請前置協商遭拒云云
    ，惟依前置協商退件通知函（本院卷13頁）所載，聲請人遭
    退件乃係其曾參與前置協商或銀行公會協商機制成立，但該
    函亦告知可向95年度銀行公會債務協商之最大債權銀行申請
    個別協商一致性方案，而富邦銀行於99年6月21日書狀（本
    院卷65頁）稱「雖其未具備申請前置協商之資格，但其亦具
    備申請『個別協商一致性方案』之資格」，聯邦銀行亦於99
    年7月5日書狀（本院卷129頁）稱「現今銀行機制，多有零
    利率分期攤還之個別還款專案，況尚有『個別協商一致性方
    案』，即係專門針對當初聲請債務協商後已毀諾之對象，提
    供另一個解決債務之管道，其協商之標準採取與消債條例中
    前置協商制度相同原則，應使債務人有再次協商之機會」，
    聲請人既曾選擇與債權人為自主協商解決債務，其後又無不
    可歸責於己之事由而毀諾，縱使聲請人確實有清償之困難，
    自仍應再循協商方式以解決債務問題，其逕向本院聲請更生
    ，不僅於法不合，亦有違債權契約為誠信契約之本旨。
五、綜上所述，聲請人於消費者債務清理條例施行前，既已與金
    融機構之債權人依金融主管機關協調成立之中華民國銀行公
    會會員辦理消費金融案件無擔保債務協商機制成立協商，且
    又無不可歸責於己致履行顯有重大困難之事由，則其聲請更
    生，顯然於法有違。從而，聲請人本件聲請，為無理由，應
    予駁回。爰裁定如主文。
中    華    民    國    99    年    9     月    23    日
                        臺灣花蓮地方法院民事庭
                            法      官  楊碧惠
上為正本係照原本作成。
如不服本裁定，應於裁定送達後10日內，以書狀向本院提出抗告
(須附繕本)，並繳納抗告費新臺幣1千元。
中    華    民    國    99    年    9     月    23    日
                            法院書記官  羅仕健

司法院資訊處製作；財團法人民間司法改革基金會備份。
